【裁判字號】    89,上訴,4258
【裁判日期】    891031
【裁判案由】    妨害自由等
【裁判全文】
台灣高等法院刑事判決                          八十九年度上訴字第四二五八號
    上  訴  人  臺灣臺北地方法院檢察署檢察官
    被      告  庚○○
    被      告  壬○○
    右  一  人
    選任辯護人  郭芳宜
    被      告  甲○○
                丙○○
                癸○○
                丁○○
右上訴人，因被告妨害自由等案件，不服台灣台北地方法院，八十九年度訴字第一八
四六號，中華民國八十九年十月三十一日第一審判決（起訴案號：台灣台北地方法院
檢察署八十七年度偵字第二一三七六號、八十八年度偵字第二四七一四號），提起上
訴，本院判決如左：
    主  文
原判決撤銷。
庚○○、壬○○共同私行拘禁，庚○○處有期徒刑玖月；壬○○累犯，處有期徒刑玖
月。
甲○○、丙○○、癸○○、丁○○共同私行拘禁，甲○○處有期徒刑陸月；丁○○累
犯，處有期徒刑伍月；丙○○、癸○○各處有期徒刑肆月，如易科罰金，均以參佰元
折算壹日。
    事  實
一、壬○○(綽號「蔡頭」)於八十六年間因賭博罪，經台灣台北地方法院判處有期徒
    刑三月及罰金二千元，於八十六年十月十五日易科罰金及易服勞役執行完畢；丁○○於八十二年間因賭博罪，經台灣台北地方法院判處有期徒刑三月，於八十二
    年十月二十六日易科罰金執行完畢，均不知悔改。壬○○與庚○○、甲○○、丙○○、癸○○及丁○○等人共同基於妨害自由之犯意聯絡，為索討賭債，由庚○○派遣壬○○、甲○○、丙○○及綽號「阿狗」之不詳年籍者等人，於八十七年
    十月九日下午七時三十分許，在臺中市○○○○街、長安路口攔下己○○（綽號
    「阿展」）、辛○○夫婦，甲○○即要己○○好好的合作，並說不要動到傢伙，
    動到傢伙對大家都不好，但己○○堅拒上車，甲○○及「阿狗」遂拉住己○○，
    由丙○○將車牌ＥＦ－三四八之計程車車門打開，甲○○及「阿狗」即強拉己○○上車坐於後座，甲○○及「阿狗」分坐兩邊，壬○○坐右前座，由丙○○開車
    ，載走己○○，而非法剝奪己○○之行動自由，一旁之辛○○則乘機跑到中清西
    二街友人家中打電話，將己○○被人押走之事告知張父戊○○。行車途中，甲○○語帶威脅地要己○○趕快找親戚朋友借錢來還賭債，人才可能平安回去，遂令
    己○○以壬○○之行動電話聯絡戊○○，要戊○○拿錢到高速公路臺北縣林口交
    流道贖人。嗣車抵林口交流道，「阿狗」打開車窗，由己○○自戊○○手中接過
    支票，未等己○○回話，隨即開車，並由壬○○打電話給庚○○，詢明要將己○○帶至何處，迨同日下午十一時許，車抵達臺北市○○區○○街二七六之一號前
    時，方讓己○○下車，並由壬○○、甲○○及「阿狗」將己○○押至崇德街二七
    六之一號地下室，繼由壬○○與已在該地下室等候之丁○○負責看管己○○。嗣
    丁○○要己○○找戊○○、辛○○及親戚拿錢來解決債務問題，否則他們便無法
    向賭場交代，壬○○亦稱若不拿錢出來，己○○絕無法平安離開等語。翌（十）
    日凌晨五時許，賭場之負責人庚○○抵達崇德街二七六之一號地下室，並對己○○說原本凌晨二、三點就要過來，只因要阻止賭場之另二位股東乙○○（另為不
    起訴處分）、廖新發（綽號「闊嘴」、「廖董」，另案通緝）同行，所以直到五
    點才到；並要己○○好好合作解決債務，否則要將己○○交給乙○○及廖新發處
    理，若是交給乙○○及廖新發處理，己○○就算是不死，至少也要斷一手一腳，
    致使己○○聞言心生畏懼而哭泣，並請求庚○○給其一點時間解決。庚○○即謂
    「今天」至少要看見新台幣（下同）二百五十萬元現金，再由己○○岳父簽發每
    二天到期、面額均為五十萬元之本票十一張，金額共八百萬元，己○○聞言回道
    短期間內根本付不出這麼多錢，壬○○在一旁聽了就說己○○一點誠意都沒有，
    繼而出拳毆打己○○頭部，並以腳踹己○○肚子，打得己○○在地上打滾（傷害
    部分未據告訴），壬○○邊打還邊說「想死，我就打死你」，直到庚○○叫「停
    手」，壬○○方才住手。庚○○見己○○滿臉是血，便將己○○帶到一旁擦拭乾
    淨，並說了一些之前沒有還錢之人的下場，有的斷手，有的斷腳，亦致令己○○
    心生畏懼。嗣於八十七年十月十一日凌晨二、三時許，癸○○應壬○○電話通知
    抵達崇德街二七六之一號地下室與壬○○共同看管己○○，癸○○一見到己○○
    ，便對己○○說「我看你多會跑，一樣會被捉到的，老實點才不會被修理」，稍
    後未久，甲○○亦應壬○○電話通知而偕同丙○○到場，並共同看管己○○，迨
    於同（十一）日凌晨五時許，為戊○○發現己○○於被綁當日所搭乘之計程車並
    報警，在崇德街二七六之一號地下室當場查獲壬○○、甲○○、丙○○及癸○○
    四人，救出己○○，計私行拘禁己○○達三十小時，並扣得辛○○簽發面額共計
    三百四十九萬元之支票六張及壬○○致辛○○之郵局存證信函之影本等物。
二、案經台北市政府警察局信義分局移送台灣台北地方法院檢察署檢官偵查起訴。
    理  由
一、訊據被告庚○○、壬○○、甲○○、丙○○、癸○○、丁○○均矢口否認有妨害
    自由或恐嚇情事，被告庚○○辯稱：己○○未積欠伊賭債，係伊欠己○○款項，
    己○○有打電話給伊，有提到被載到崇德街，說須處理債務乙事，但伊沒有開賭
    場，也沒有叫壬○○等人去押己○○，更沒有到過崇德街二七六之一號地下室之
    現場云云；被告壬○○辯稱：伊向他人借錢利息二分，轉借給己○○二分半，賺
    取其中差額，伊透過甲○○向丙○○包車，沒有強押或毆打己○○，己○○係自
    願上車跟伊解決債務，在林口交流道還見其父親，己○○向伊說對不起，跪在地
    上拿玻璃要自殺，伊搶下玻璃，後來伊打電話叫癸○○來聊天，並叫甲○○和丙○○二人來拿車款，伊不認識庚○○，當時庚○○也不在場云云；被告甲○○辯
    稱：伊不認識丁○○、癸○○，己○○欠壬○○很多錢，己○○之行動自由並沒
    受限制，伊也沒有以強迫的手段逼己○○拿錢出來，是張自己上車，在休息站打
    公用電話給他爸爸，他在地下室時他走來走去，沒人看守，隔天是和丙○○去崇
    德街拿車款云云；被告丙○○辯稱：伊係計程車司機，只認識甲○○，不認識己○○及其餘被告，因丁介紹壬○○向伊包車說要到台中載己○○上台北處理債務
    的問題，伊想有生意可做就載他們去，沒有人拉己○○上車，他自己上車，也沒
    有人威脅，十一日凌晨係甲○○打電話給伊說要到壬○○處，伊就一起過去拿車
    款云云；被告癸○○辯稱：當天係壬○○打電話給伊，要伊過去聊天，伊才騎機
    車到現場聊天、看報紙及休息，己○○一直躺在床上，沒有人脅迫他云云；被告
    丁○○辯稱：伊雖認識庚○○及己○○，庚○○有欠己○○錢，伊不認識其他被
    告，伊並沒有參與強押己○○，當天亦未到崇德街二七六之一號地下室看管己○○云云。經查：
(一)右揭犯罪事實，業據被害人己○○於警訊中指述綦詳，並經證人戊○○於警訊時
    證述明確，並有辛○○所簽發面額共計三百四十九萬元之支票六張及壬○○致辛○○之郵局存證信函之影本等物扣案可稽。又被告庚○○係賭場之主持人，被害
    人己○○確有在該賭場積欠賭債等情，亦據證人乙○○於偵查中證述在卷 (見偵
    字第二一三七六號卷第六七、六八、一四三頁），證人乙○○更證稱：因己○○
    欠庚○○的錢，要用我的名義及廖新發去討債，庚○○事先有告訴我，當時「張
    」已被「陳」叫人帶回台北市來了，這是庚○○告訴我的，但我沒有到現場的地
    下室去。」等語 (見同上偵卷第一四三頁正面），且被告庚○○因本案而與乙○○發生口角，嗣並夥同甲○○等人（另案偵辦）持槍掃射乙○○背部，亦經檢察
    官以八十七年度偵字第二六二五九號殺人未遂等一案提起公訴，現由原法院審理
    中，有該案起訴書影本乙份在卷可參 (見同上偵卷第九七頁），至被告壬○○辯
    稱係因己○○欠其借款云云，然被告壬○○先供稱被害人己○○向其借款付息一
    分半 (見同上偵卷第一一三頁反面），嗣則供稱該款項係以月息二分向其國中同
    學郭曉時所借，並舉證人郭曉時證實附和其說 (見同上偵卷第一六七至一七０頁
    ），其所借貸之利息較所貸放之利息為高，顯與常情不符，且被告壬○○與被害
    人己○○非親非故，在無任何擔保下豈會無端出借二、三百萬元之鉅？可見本件
    確係因被害人積欠庚○○賭債所引起，被告壬○○所辯係借款云云，殊難憑採。
(二)被告壬○○於警訊中供承：係接獲陌生人來電要求付二十萬元即透露己○○之行
    蹤，因而尋獲己○○等語 (見同上偵卷第七頁正面），顯見被害人己○○係在躲
    債之情況下為被告等人尋獲，則被害人躲避猶恐不及，如非出於被告等人以強暴
    方式，被害人豈願主動跟隨被告等人北上商談債務？是被告等辯稱係被害人自願
    隨同北上商談債務云云，應有悖於常情，亦不足採。再者，被害人係因其父戊○○發現己○○於被綁當日所搭乘之計程車並報警，警方始在崇德街二七六之一號
    地下室救出被害人己○○，期間計被私行拘禁達三十小時之久，苟如被告等無妨
    害被害人之自由，不論商談債務有無結果，被害人應可自由離去，又何須勞動警
    方營救？另被告癸○○於警訊時亦供稱崇德街二七六之一號地下室的鐵門有鎖起
    來，足認被害人己○○確有被非法拘禁之情事。至證人辛○○即被害人己○○前
    妻於原審調查時到庭結證稱：「我和張走在一起，有輛計程車來，內有人喊他『
    阿展』，我那時要去酒店上班．．．後來他有朋友叫他名字，我沒看見他上車，
    後來我逕自上班就不理他了。我沒聽說他被押上台北之事」等語（見原審卷第一
    二六、一二七頁），或因受到壓力且與己○○已離婚，所為證言難免有避重就輕
    之舉，因與事實有出入，尚難據為被告等有利之認定。
(三)被告丙○○除參與南下台中共同押被害人北上外，當警員查獲時，並在前開拘禁
    之地下室共同看管被害人，苟被告丙○○確係受僱開車，焉有不立即取酬之理？
    況其應有親見被害人己○○被強押上車，未速予離去並報警處理，仍又於半夜間
    回到該地下室，誠難以取車資可擬，所辯自難採信。又被告丁○○於偵查中業已
    自承認識被害人己○○及被告庚○○，被害人己○○與丁○○又無何嫌隙，而被
    害人係被救出於警訊時即指證被告丁○○確有參與看管工作，應無誣指之可能，
    且被告丁○○亦未能提出不在場證明為其論據，僅泛稱伊家當時在辦喪事云云，
    亦不足採。
(四)綜上所述，被告等確有因賭債糾紛而強押被害人以求解決，所辯未妨害被害人之
    自由云云，應係卸責之詞，均不足信。本件事證明確，被告等犯行均堪認定。
二、核被告等所為，均犯刑法第三百零二條第一項之私行拘禁罪。被告庚○○、壬○○、甲○○、丙○○、癸○○、丁○○間，有犯意之聯絡及行為之分擔，均為共
    同正犯。被告等在妨害被害人自由過程中，所為非法剝奪被害人行動自由及恐嚇
    等低度行為均為私行拘禁之高度行為所吸收，不另論罪。被告壬○○於八十六年
    間因賭博罪，經台灣台北地方法院判處有期徒刑三月及罰金二千元，於八十六年
    十月十五日易科罰金及易服勞役執行完畢；被告丁○○於八十二年間因賭博罪，
    經台灣台北地方法院判處有期徒刑三月，於八十二年十月二十六日易科罰金執行
    完畢，有本院被告全國前科紀錄表二份在卷可考，被告壬○○、丁○○前受有期
    徒刑執行完畢，五年內再犯本件最重本刑為有期徒刑以上之罪，為累犯，應依刑
    法第四十七條規定加重其刑。原審採信被告等之辯解，而為其無罪之諭知，容有
    未洽，檢察官提起上訴，指摘原判決不當，為有理由，應由本院將原判決撤銷改
    判。爰審酌被告等之素行、犯罪之動機、手段、所生危害及其犯後態度等一切情
    狀，分別量處如主文第二、三項所示之刑。又按中華民國九十年一月四日修正，
    同年月十日經總統公布施行之刑法第四十一條規定：「犯最重本刑為五年以下有
    期徒刑以下之刑之罪，而受六個月以下有期徒刑或拘役之宣告，因身體、教育、
    職業、家庭之關係或其他正當事由，執行顯有困難者，得以一元以上三元以下折
    算一日，易科罰金。但確因不執行所宣告之刑，難收矯正之效，或難以維持法秩
    序者，不在此限。」被告等行為後法律變更，比較新舊法結果，應適用有利於被
    告等之裁判時法律，並就被告甲○○、丙○○、癸○○、丁○○部分，諭知易科
    罰金之折算標準，以示懲儆。
三、公訴意旨另以：被告等上開行為亦犯有刑法第三百四十六條第三項、第一項之恐
    嚇取財未遂罪嫌云云，惟查，被告等係因被害人積欠賭債而強押及私行拘禁被害
    人以達索討賭債之目的，此有扣案之被害人配偶辛○○所簽發之支票可按，並非
    無端向被害人索取財物，自與恐嚇取財罪之要件有違，此部分犯罪尚屬不能證明
    ，惟公訴人認與前開論罪部分係屬裁判上一罪關係，依審判不可分原則，爰不論
    為無罪之諭知。
據上論斷，應依刑事訴訟法第三百六十九條第一項前段、第三百六十四條、第二百九
十九條第一項前段，刑法第二條第一項前段、第二十八條、第三百零二條第一項、第
四十七條、第四十一條、罰金罰鍰提高標準條例第一條前段、第二條，判決如主文。
本案經檢察官王安明到庭執行職務。
中      華      民      國    九十      年      三      月    二十二    日
                              台灣高等法院刑事第七庭
                                  審判長法  官  吳  啟  民
                                        法  官  施  俊  堯
                                        法  官  蘇  隆  惠
右正本證明與原本無異。
如不服本判決應於收受送達後十日內向本院提出上訴書狀，其未敘述上訴之理由者並
得於提起上訴後十日內向本院補提理由書（均須按他造當事人之人數附繕本）。
                                        書記官  周  素  秋
中      華      民      國     九十     年      三      月     二十三   日
附錄本案論罪科刑法條全文
刑法第三百零二條
私行拘禁或以其他非法方法，剝奪人之行動自由者，處五年以下有期徒刑、拘役或三
百元以下罰金。
因而致人於死者，處無期徒刑或七年以上有期徒刑，致重傷者，處三年以上十年以下
有期徒刑。
第一項之未遂犯罰之。


司法院資訊處製作；財團法人民間司法改革基金會備份。
